【裁判字號】    98,行專訴,85
【裁判日期】    981210
【裁判案由】    新型專利舉發
【裁判全文】
智慧財產法院行政判決
                                    98年度行專訴字第85號
                                民國98年11月26日辯論終結
原      告  星聯鋒股份有限公司
代  表  人  甲○○
訴訟代理人  陳志隆律師
            徐偉律師
            己○○○○○
被      告  經濟部智慧財產局
代  表  人  乙○○（局長）住同上
訴訟代理人  丁○○
            戊○○
參  加  人  丙○○
上列當事人間因新型專利舉發事件，原告不服經濟部中華民國98
年6月26日經訴字第09806114140號訴願決定，提起行政訴訟，本
院判決如下︰
    主  文
原告之訴駁回。
訴訟費用由原告負擔。
    事實及理由
一、事實概要：原告之前手甲○○前於民國88年7 月29日以「具
    非對稱性內凹弧形齒或內凹具非對稱性內凹弧形齒或內凹非
    孤形齒之棘輪構造以及使用此棘輪構造之棘動工具」（嗣後
    更正專利名稱為「具非對稱性內凹弧形齒或內凹非弧形齒之
    棘輪構造以及使用此棘輪構造之棘動工具」）向被告申請新
    型專利，經被告編為第88212894號審查，准予專利。公告期
    間，甲○○申准將系爭專利申請權讓與原告，被告乃於公告
    期滿後，發給原告新型第186160號專利證書。嗣參加人丙○
    ○君以系爭專利有違核准時專利法第98條第1 項第1 款、第
    2 項及第105 條準用第22條第4 項規定，不符新型專利要件
    ，對之提起舉發。案經被告審查，以94年12月26日（94）智
    專三（三）05051字第09421157000號專利舉發審定書為「舉
    發不成立」之處分。參加人不服，訴經經濟部以95年8月23
    日經訴字第09506176670號訴願決定書為「原處分撤銷，由
    被告另為適法之處分」之決定。被告重為審查期間，曾於95
    年11月9日辦理面詢，參加人則於同年月23日以舉發補充理
    由書，聲明先前提出之舉發理由作廢，僅主張由所提原舉發
    證據1、3或由原舉發證據11結合舉發證據1、3可證明系爭專
    利申請專利範圍第1、2項不具進步性云云；原告嗣於95年11
    月28日提出系爭專利申請專利範圍更正本，刪除系爭專利申
    請專利範圍第3項（獨立項）。案經被告審查准予更正，並
    以96年3月23日（96）智專三（三）05051字第0962017017 0
    號專利舉發審定書為「舉發不成立」之處分。參加人仍不服
    ，訴經經濟部以97年1月14日經訴字第09706100000號訴願決
    定書，以被告認原舉發證據1、3或原舉發證據11結合原舉發
    證據1、3，無法證明系爭專利申請專利範圍第1、2項不具進
    步性之實體技術理由並無可採，且未踐行專利法第71條第3
    項之法定程序，將原告所提出系爭專利95年11月28日申請專
    利範圍更正本通知參加人等理由，而為「原處分撤銷，由被
    告另為適法之處分」之決定。經被告依經濟部前述訴願決定
    書意旨，於97年3月25日函請參加人就原告所提系爭專利95
    年11月28日申請專利範圍更正本，重提全部之舉發理由，參
    加人爰於同年4月11日重新提出舉發補充理由書，並重新整
    理各爭點及重編證據編號，提出證據1（原列舉發證據1）、
    證據2（原列舉發證據3）、證據3（原列舉發證據11），被
    告並通知原告答辯，原告於同年6月20日提出答辯，經被告
    重為審查，於97年10月3日以（97）智專三（三）05051字第
    09720529950號專利舉發審定書為「舉發成立，應撤銷專利
    權」之處分，原告不服，提起訴願，經遭駁回，遂向本院提
    起行政訴訟。
二、原告起訴主張：
  (一)原處分及訴願決定所依據之「力學原理分析」並無依據，且
    原處分及原決定理由均僅認定關鍵技術重點僅在於「非對稱
    性」與「對稱性」而摒除「弧形齒」棘輪與『非弧形齒』棘
    輪之差異，惟弧形齒之棘齒與棘爪之扣合，再配合棘輪之內
    凹構造，與非弧形齒（即平直齒）之棘齒與棘爪之扣合相較
    ，具有較強的扣齒效果。蓋平直之棘齒齒面和棘爪齒面之間
    係平面之嚙合，易沿齒面間產生分力而造成棘齒和棘爪之間
    的橫向滑動；而弧形齒之扣合係弧形面與弧形面的嚙合，因
    此棘齒和棘爪之間不致產生橫向滑動，扣合效果較佳，不易
    鬆脫，此亦可由力學原理分析得知，惟原處分及原訴願決定
    竟然全盤否定弧形齒相較於非弧形齒之技術差異和進步性，
    亦未具體敘述其理由，其違誤誠屬酌然。
  (二)系爭專利申請專利範圍第1項與證據1、2之比較，整體觀之
    明顯具有進步性：
  1.系爭專利棘輪(20)之非對稱性弧形棘齒(22)有二邊和二邊之
    交點(R)，棘輪中心(O)到交點(R)之線將二邊之間的角度分
    成不相等的兩個部分，以與具有複數個齒且偏置的棘爪(30)
    互相扣合。證據1之棘輪係揭露非對稱性非弧形棘齒(66)，
    以供楔狀棘爪(50)插置，其中楔狀棘爪(50)的另一端尚有延
    伸構造(52)，證據2棘輪係揭露非對稱性非弧形棘齒(11)，
    以供具有單一齒之棘爪(14)插置。依系爭專利對於非對稱性
    之定義，證據1之棘齒中心到棘齒兩邊交點的線，並沒有將
    兩邊之間的角度分成不對等的兩個部份，其與系爭專利申請
    專利範圍第1項所述之「各內凹弧形齒有二邊和二邊之交點
    ，棘輪中心到交點之線將二邊之間的角度分成不相等的兩個
    部分」明顯不同。證據2之棘齒中心到棘齒兩邊交點的線，
    亦未將兩邊之間的角度分成不對等的兩個部份，其與系爭專
    利申請專利範圍第1項所述之「各內凹弧形齒有二邊和二邊
    之交點，棘輪中心到交點之線將二邊之間的角度分成不相等
    的兩個部分」明顯不同。因此，就結構外型而言，證據1、2
    並未揭露系爭專利之非對稱性內凹弧形齒之技術特徵。
  2.就功能而言，「非對稱性內凹弧形齒」較「非對稱性非弧形
    齒」更具功效之增進，查就相同尺寸比例之棘輪而言，弧形
    齒之齒面積大於非弧形齒之齒面積。當弧形齒與非弧形齒分
    別與棘爪嚙合時，弧形齒與棘爪的接觸面積大於非弧形齒與
    棘爪的接觸面積，具有弧形棘齒並結合內凹結構之棘輪，致
    使棘齒與棘爪之嚙合不易產生橫向滑動而鬆脫，因此系爭專
    利之內凹弧形齒棘輪相較於非弧形齒棘輪具有較佳、較穩定
    之結合功效及結構強度。
  3.訴願決定以「系爭專利之棘輪設為弧形齒，具有製造不易且
    增加成本等缺失」云云，逕而推論證據1或證據2即以證明系
    爭專利申請專利範圍第1項不具進步性云云。惟製造不易或
    增加成本，實不得做為舉發成立之理由，亦不能單方認定其
    為「缺失」，蓋製造之難易或成本增加之多寡，相較於工具
    成品提供給使用者之便利性，孰輕孰重，使用者自有考量，
    且亦須有相關之參數、基準以資比較，更何況系爭專利屬於
    新型專利，重點在於物品之形狀、構造或裝置本身之創作或
    改良，訴願決定在缺乏比較之基準下，竟視製造不易或增加
    成本為「缺失」並以之作為舉發成立之理由，顯有未洽。
  4.綜上所陳，弧形齒相較於非弧形齒確實有功效上之增進，具
    有較佳、較穩定之結合功效及結構強度，且內凹弧形齒之結
    構特徵並未見於證據1、2，系爭專利申請專利範圍第1項具
    有進步性。
  (三)系爭專利申請專利範圍第2項與證據1、3之比較，整體觀之
    明顯具有進步性：
  1.系爭專利具非對稱性弧形棘齒之棘輪構造的棘動工具，係具
    有申請專利範圍第1項之具有非對稱性弧形棘齒之棘輪(20)
    ，以及一偏置之棘爪(30)，該棘爪(30)具有複數個與該棘輪
    (20)的非對稱性弧形棘齒(22)配合之齒(31)，證據1係揭露
    具非對稱性非弧形棘齒(66)之棘輪，以供楔狀棘爪(50)插置
    ，其中楔狀棘爪(50)的另一端尚具有延伸構造(52)，舉發證
    據2係揭露具非對稱性非弧形棘齒(11)之棘輪，以供具有單
    一齒之棘爪(14)插置。證據3係揭露對稱性非弧形棘齒(21)
    之棘輪，以及一偏置之棘爪(3)，具有複數個與該棘輪的對
    稱性非弧形棘齒(21)配合之齒(31)。
  2.系爭專利申請專利範圍第1項具有進步性，已如前述，則系
    爭專利範圍第2項所描述，包括一把手和與把手連接的一端
    部、一棘輪、一有多個與該棘輪的非對稱性內凹弧形齒配合
    之齒棘爪與專利範圍第1項所揭示之棘輪所組合之一種棘動
    工具，當然具有進步性，自不待言。是以，原處分及訴願決
    定逕認系爭專利範圍第2項與證據1至3比較可輕易完成云云
    ，洵無足採。另就功能而言，經比對系爭專利申請專利範圍
    第2項與證據3之棘動工具，由於系爭專利之棘輪係「非對稱
    性弧形」棘齒，證據3之棘輪係「對稱性非弧形」棘齒，系
    爭專利則由於「非對稱性」的設計，內周圍表面之弧面頂點
    與各棘齒之交點R係錯位配置，亦即棘輪中心O到交點R之線
    不會經過內周圍之弧面頂點，系爭專利此種設計剩餘之壁厚
    較對稱性非弧形棘齒之先前技術，亦即舉發證據3棘齒剩餘
    壁厚的兩倍，此為證據3所不及之技術特徵。證據1、2棘齒
    之「非對稱性」，皆係棘齒二邊都落在虛線的同一邊，並非
    如系爭專利，即虛線可將棘齒二邊「分成不相等的兩個部分
    」，因此若棘齒的深度相同，證據1、2之棘齒，相較於系爭
    專利，在結構上即少了「一個部分」，亦即剩餘壁厚不如系
    爭專利，因而影響棘輪整體的強度。
  (四)並聲明：1.訴願決定及原處分均撤銷。2.訴訟費用由被告負
    擔。
三、被告則辯稱：
  (一)按「訴願之決定確定後，就其事件，有拘束各關係機關之效
    力；...。」、「原行政處分經撤銷後，原行政機關須重為
    處分者，應依訴願決定意旨為之，並將處理情形以書面告知
    受理訴願機關。」分別為訴願法第95條前段及第96條所明定
    。系爭專利「具非對稱性內凹弧形齒或內凹非弧形齒之棘輪
    構造以及使用此棘輪構造之棘動工具」新型專利舉發案，業
    經經濟部於97年1月14日以經訴字第09706100000號訴願決定
    書，將被告96年3月23日（96）智專三（三）05051字第0962
    0170170號專利舉發審定書所為「舉發不成立」處分，予以
    撤銷，並責令被告另為適法之處分在案，則被告重為審查時
    ，應依該訴願決定意旨為之，合先敘明。
  (二)查系爭專利之弧形齒與棘爪的嚙合接觸方式，係一個一個齒
    面相觸，非數個齒面同時接觸；其與非弧形齒即平直齒與棘
    爪的嚙合接觸相同，故系爭專利弧形齒與棘爪嚙合的面積與
    非弧形齒與棘爪嚙合的面積相較，應不致有太大之差異。又
    系爭專利之棘輪設為弧形齒，其棘輪壁厚與具有平直齒棘輪
    的壁厚相較略小，即使系爭專利之弧形齒與棘爪的接觸面積
    相較於非弧形齒與棘爪的接觸面積略大，惟系爭專利整體結
    構強度與證據1或2比較，並無明顯之差異。又系爭專利之棘
    輪設為弧形齒，具有製造不易且增加成本等缺失，訴願決定
    已根據力學原理分析在案。被告認證據1或證據2足以證明系
    爭專利申請專利範圍第1項不具進步性；證據3結合證據1或
    證據2足以證明系爭專利申請專利範圍第2項不具進步性，而
    為「舉發成立，應撤銷專利權」之處分，洵無違誤。
  (三)並聲明：1.駁回原告之訴。2.訴訟費用由原告負擔。
四、參加人丙○○經合法通知，未於言詞辯論期日到場，亦未提
    出任何書狀為聲明或陳述。
五、查系爭專利之申請日為88年7月29日，被告係於89年3月9日
    審定准予專利，其是否有應撤銷專利權之情事，自應以核准
    審定時所適用之83年1月21日修正公布之專利法規定為斷。
    又專利權人於95年11月28日提出申請專利範圍更正本，經與
    89年5月21日公告本比較，係將申請專利範圍第3項刪除，屬
    申請專利範圍之減縮，且未超出原說明書或圖式所揭露之範
    圍，亦未實質擴大或變更申請專利範圍，符合專利法第108
    條準用第64條第1項第1款及第2項之規定，被告業於96年2月
    2日核准更正並公告，參加人乃於97年4月11日提出舉發補充
    理由書主張證據1（即西元1985年5月7日公告之美國第45150
    44號專利）或證據2（即西元1916年8月15日公開之美國第11
    94471號專利）足證系爭專利申請專利範圍第1項不具進步性
    ，證據3（即88年5月21日公告之第87211649號「棘輪扳手之
    單向卡制結構改良」專利案）結合證據1或證據2可證明系爭
    專利申請專利範圍第2項不具進步性，是以本件所應審究者
    為：證據1或證據2是否足以證明系爭專利申請專利範圍第1
    項不具進步性？證據3結合證據1或證據2二是否足以證明系
    爭專利申請專利範圍第2項不具進步性？茲析述如下：
  (一)系爭專利申請專利範圍第1項技術特徵已分別揭露於證據1或
    2之技術內容：
  1.系爭專利申請專利範圍第1項標的為「一種棘輪(20)構造」
    已揭露於證據1或2之「一種棘輪(62或3)構造」；
  2.系爭專利申請專利範圍第1項之「一內周圍表面(24)」已揭
    露於證據1或2之「一內周圍表面(70或A)」；
  3.系爭專利申請專利範圍第1項之「一外周圍表面」揭露於證
    據1或2之「一外周圍表面(A或C)」；
  4.系爭專利申請專利範圍第1項之「該外周圍表面設有多個非
    對稱性內凹弧形齒(22)」雖不同於證據1、2之「該外周圍表
    面(A)設有多個非對稱性直線型棘齒(66或11)」，然查：
    (1)系爭專利之弧形齒與棘爪的嚙合接觸方式，係一個一個齒
      面相觸，非數個齒面同時接觸；其與非弧形齒即平直齒與
      棘爪的嚙合接觸相同，故系爭專利弧形齒與棘爪嚙合的面
      積與非弧形齒與棘爪嚙合的面積相較，應不致有太大之差
      異。又系爭專利之棘輪設為弧形齒，其棘輪壁厚與具有平
      直齒棘輪的壁厚相較略小，即使系爭專利之弧形齒與棘爪
      的接觸面積相較於非弧形齒與棘爪的接觸面積略大，惟系
      爭專利整體結構強度與證據1或2比較，並無明顯之差異。
      換言之，系爭專利之非對稱性「內凹弧形」齒(22)與棘爪
      配合之問題，棘爪之爪外形必需與內凹弧形完全配合，然
      實際上加工未必能達到此一理想程度，因此非弧形齒與棘
      爪的接觸面積與證據1或2比較，並無明顯之差異，故對系
      爭專利整體結構未有強度和扭矩功效之增進。
    (2)原告雖提出原證8就具有弧形齒之棘輪及棘動工具、具有
      不對稱齒之棘輪及棘動工具及具有對稱齒之棘輪及棘動工
      具之受力情形及機械強度之電腦模擬分析比較結果，俾以
      證明系爭專利之非對稱性內凹弧形齒之構造可增強結構強
      度及驅動扭力，故具有功效之增進，然原告訴訟代理人於
      本院審理時陳稱：測試之弧形齒是不對稱弧形齒，反作用
      力的部分，如果要達到提升驅動扭力，相關的參數就是反
      作用力，反作用力愈高即代表承受跳齒力量愈大等語（見
      本院卷第196、197頁），而依原證8第4頁(A)測試結果顯
      示：(b)不對稱齒在三組假設條件之反作用力均一致地大
      於(a)弧形齒（見本院卷第111頁），反作用力之參數為決
      定扳手抗扭矩之唯一因素，對於扳手而言，若反作用力數
      據愈高，代表較不易造成棘爪空轉，表示該等設計愈能提
      升扭矩，由上足徵證據1或2不對稱齒在相同受力條件下，
      其棘爪對抗空轉之上限較系爭專利之非對稱弧形齒高。又
      系爭專利申請專利範圍第1項為內凹弧形齒，基於內凹型
      式勢必要往內削薄該齒厚度，此與證據1或2之不對稱平直
      齒比較，證據1或2單齒並無此一工序，故證據1或2齒厚度
      應較系爭專利內凹弧形齒為厚，在相同受力下，齒厚者其
      結構強度為佳，是以原告主張系爭專利申請專利範圍第1
      項之非對稱弧形齒相較於證據1、2具有功效之增進，即非
      可採。
  5.系爭專利申請專利範圍第1項之「各內凹弧形齒(22)有二邊
    和二邊之交點，棘輪中心到交點之線(OR)將二邊之間的角度
    分成不相等的兩個部分，以形成非對稱性內凹弧形齒(22)。
    」已揭露於證據1或2之「各直線型棘齒(66或11)有二邊和二
    邊之交點，棘輪中心到交點之線將二邊之間的角度分成不相
    等的兩個部分，以形成非對稱性直線型棘齒(66或11)。」。
  6.綜上，自各別技術特徵之結構分析或整體技術顯現之功效分
    析而言，系爭專利申請專利範圍第1項為熟習該項技術者依
    證據1或2之技術內容所能輕易完成且未增進功效，而不具進
    步性。
  (二)系爭專利申請專利範圍第2項技術特徵已分別揭露於證據3及
    證據1或2之技術內容：
  1.系爭專利申請專利範圍第2項標的為「一種棘動工具」已揭
    露於證據3之「一種棘動工具」；
  2.系爭專利申請專利範圍第2項之「一把手(42)」已揭露於證
    據3之「和與把手(12或E)連接的一端部(52或F)」；
  3.系爭專利申請專利範圍第2項之「和與把手(42)連接的一端
    部(33)」已揭露於證據3之「一把手(1)」；
  4.系爭專利申請專利範圍第2項之「該端部(33)有一孔」已揭
    露於證據3之「該端部(I)有一孔(J)」；
  5.系爭專利申請專利範圍第2項之「把手(42)與端部(33)之間
    有一容室(36)」已揭露於證據三之「把手(1)與端部(I)之間
    有一容室(32)」；
  6.系爭專利申請專利範圍第2項之「一棘輪(20)，其以可轉動
    方式裝設在該端部(33)之孔內，該棘輪(20)包括一內周圍表
    面(24)和一外周圍表面，該外周圍表面設有多個非對稱性內
    凹弧形齒(22)，各內凹弧形齒(22)有二邊和二邊之交點，棘
    輪(20)中心到交點之線將二邊之間的角度分成不相等的兩個
    部分，以形成非對稱性內凹弧形齒(22)」技術特徵為套在扳
    手之棘輪(20)外周圍表面係非對稱性內凹弧形齒(22)，其未
    為證據3棘齒輪(2)外周圍表面對稱直線型齒部(21)所揭露，
    惟此一技術特徵相對於證據1或2為可輕易完成且未能增進功
    效，已如前述。
  7.系爭專利申請專利範圍第2項之「一棘爪(30)，其以可滑動
    方式裝設在該容室(36)內且與該棘輪(20)結合」已揭露於證
    據3之「一掣動塊(3)，其以可滑動方式裝設在該容室(32)內
    且與該棘齒輪(2)結合」；
  8.系爭專利申請專利範圍第2項之「該棘爪(30)有多個與該棘
    輪(20)的非對稱性內凹弧形齒(22)配合之齒(31)」已揭露於
    證據3之「該掣動塊(3)有多個與該棘齒輪(2)的對稱性直線
    型齒部21)配合之掣動齒(31)」；
  9.系爭專利申請專利範圍第2項之「以及將該棘爪(30)偏置朝
    向該容室(36)壁面(36a)之裝置。」已揭露於證據3之「以及
    將該掣動塊(3)偏置朝向該容室(32)壁面(K)之裝置。」。
  10.綜上，自各別技術特徵之結構分析或整體技術顯現之功效分
    析而言，系爭專利申請專利範圍第2項為熟習該項技術者依
    證據3結合證據1或2之結構特徵所能輕易完成且未增進功效
    ，而不具進步性。
六、綜上所述，被告認證據1或證據2足以證明系爭專利申請專利
    範圍第1項不具進步性；證據3結合證據1或證據2足以證明系
    爭專利申請專利範圍第2項不具進步性，所為本件「舉發成
    立，應撤銷專利權」之處分，於法尚無不合，訴願決定予以
    維持，亦無違誤。原告仍執前詞訴請撤銷原處分及訴願決定
    ，為無理由，應予駁回。
七、本件事證已明，兩造其餘攻擊防禦方法均與本件判決結果不
    生影響，故不逐一論述，併此敘明。
據上論結，本件原告之訴為無理由，爰依行政訴訟法第98條第1
項前段，判決如主文。
中    華    民    國    98    年    12    月   10     日
                智慧財產法院第一庭
                            審判長法  官  李得灶
                                  法  官  王俊雄
                                  法  官  林欣蓉
以上為正本係照原本作成。
如不服本判決，應於送達後20日內向本院提出上訴狀並表明上訴
理由，如於本判決宣示後送達前提起上訴者，應於判決送達後20
日內補提上訴理由書（須按他造人數附繕本）。
中    華    民    國    98    年    12    月   10     日
                                  書記官  周其祥


司法院資訊處製作；財團法人民間司法改革基金會備份。
